【裁判字號】    99,消債抗,4
【裁判日期】    990312
【裁判案由】    更生事件
【裁判全文】
臺灣雲林地方法院民事裁定             99年度消債抗字第4號
抗  告  人  甲○○
代  理  人  陳青來律師
上列抗告人因消費者債務清理事件聲請更生及保全處分，對於中
華民國98年11月30日本院98年度消債更字第82號裁定提起抗告，
本院裁定如下：
    主  文
抗告駁回。
抗告費用由抗告人負擔。
    理  由
一、本件抗告意旨略以：訴外人金陽信資產管理股份有限公司債
    權受讓自陽信銀行；良京實業股份有限公司債權受讓自荷蘭
    銀行；新光行銷股份有限公司債權受讓自新光銀行，上開債
    權受讓人顯係金融機構，土地銀行卻認非金融機構，而不同
    意抗告人將此等債務列入協商範圍，惟上開債權受讓人皆聲
    請抗告人之薪資強制執行，如土地銀行同意上開債權受讓人
    列入協商，則抗告人同意分180 期、利率2%分期攤還本利全
    部。又抗告人雖有3 名姊妹，依法僅負4 分之1 扶養責任，
    惟實際上姊妹均已成家，照顧其家庭後，已無餘力照顧娘家
    父母，多年來均由抗告人獨力扶養父母，倍嘗辛苦，抗告人
    實
    有不能清償債務之情事存在，原裁定駁回抗告人之更生及保
    全處分之聲請，實有不當，為此提起抗告等語。
二、按債務人不能清償債務或有不能清償之虞者，得依本條例所
    定更生或清算程序，清理其債務，消費者債務清理條例第 3
    條定有明文。又聲請更生或清算不合程式或不備其他要件者
    ，法院應以裁定駁回之，但其情形可以補正者，法院應定期
    間先命補正，復為同條例第8 條所明定。衡諸債之關係，係
    以當事人間之信賴關係為基礎，為社會經濟組織之重要支柱
    ，故當事人於以法律行為追求自己之利益之際，亦應顧及對
    方之利益，並考量債權債務在社會上之作用，本於誠實及信
    用之原則，行使債權及履行債務。是對於已陷入經濟上困境
    之消費者，若任其於惡性循環之債務窘境中生存，將衍生嚴
    重之社會問題，難以維持安定之社會經濟秩序，故為兼顧債
    權人、債務人雙方之利益，對陷於經濟上困境之消費者，乃
    允其於消費者債務清理條例施行後，得選擇以重建型之更生
    程序或清算型之清算程序清理其債務，藉以妥適調整債務人
    與債權人及其他利害關係人間之權利義務關係，保障債權人
    獲得公平受償，並謀求消費者經濟生活之重建復甦機會。惟
    若債務人履行債務並無困難，僅係為圖謀減免債務，而不為
    債務之履行，自有違債權契約為誠信契約之本旨。
三、經查：
  (一)本件前置協商程序中，抗告人依消債條例第151 條規定，向
    最大債權銀行台灣土地銀行北港分行申請前置協商，債權人
    台灣土地銀行北港分行遂提供120 期、4 % 、每月新台幣（
    下同）26,993元之協商還款方案，惟抗告人仍表無力負擔，
    並要求非金融機構債權納入前置協商未為金融機構所接受，
    因此遂出具98年6 月17日前置協商不成立通知書等事實，有
    前置協商不成立通知書在卷可稽，合先敘明。
  (二)抗告人主張伊月薪為49,000元，然每月遭法院扣薪20,000元
    ，且於扣除汽油費6,000 元、伊及父母與子生活費用23,000
    元、父母扶養費各5,000 元、子扶養費8,000 元，實無力再
    負擔台灣土地銀行北港分行所提出之前置協商金額為每月26
    ,993元，且台灣土地銀行北港分行亦不同意將3 家債權受讓
    人之債務納入協商，因而未能達成協商，伊實有不能清償債
    務之情事等語，固據其提出前置協商不成立通知書、存摺明
    細、各類所得扣繳暨免扣繳憑單等為證，然本院認抗告人並
    無任何不能清償債務之情事，理由茲分述如下：
  1.按受扶養權利者，以不能維持生活而無謀生能力者為限，民
    法第1117條第1 項定有明文，又同條第2 項規定，前項無謀
    生能力之限制，於直系血親尊親屬不適用之，即直系血親尊
    親屬受扶養者，仍須以不能維持生活者為限（最高法院87年
    台上字第1696號判決意旨參照）。抗告人主張每月需支付其
    父、母丙○○、乙○○生活費各5,750 元、扶養費各 5,000
    元等語，惟抗告人之父丙○○名下所有坐落雲林縣元長鄉○
    ○段246 ─3 地號土地（應有部分全部）、同鄉○○段 814
    ─4 地號土地（應有部分全部）、同地段814 ─5 地號土地
    （應有部分0.16666 ），公告現值總計1,385,974 元；抗告
    人之母乙○○名下並無動產、不動產，有第三人丙○○、乙
    ○○之稅務電子閘門財產所得調件明細表附卷可參。準此可
    見，抗告人之父丙○○並非不能維持生活，且依法應負扶養
    其配偶乙○○之義務，亦有能力扶養，要無再由負債累累之
    抗告人負擔扶養義務之理，故抗告人父母丙○○、乙○○均
    非不能維持生活，而有受抗告人扶養之必要，抗告人仍將第
    三人丙○○、乙○○列為受扶養人，並主張其每月各須支出
    生活費共計11,500元、扶養費10,000元，顯難採信。
  2.抗告人又主張需扶養其子李朝祥部分，雖抗告人之配偶蔡家
    敏對其子李朝祥亦有撫養之義務，然據抗告人陳報其配偶蔡
    家敏自95年3 月離家出走，行蹤不明，有受（處）理查尋人
    口案件登記表附卷可參，本院認為抗告人之配偶蔡家敏對其
    子並無實際之扶養事實存在，故認由抗告人負全部之扶養義
    務，尚屬合理，然其扶養費應以行政院主計處所公布之98年
    每人每月最低生活費9829元為計算之標準。
  3.抗告人再主張其每月須支出汽油費6,000 元、生活費5,750
    元等語，惟抗告人既主張無法還款，生活有困難，即應合理
    控管其日常生活支出，而非為維持優渥之生活聲請更生，其
    上開支出，均應包括在每人每月之生活費當中，自行節制，
    是本院認抗告人每月必要支出費用應以內政部社會司所公告
    之97年度台灣省每人每月最低生活標準9,829 元（含房屋租
    金）為據，始符合消費者債務清理條例所設更生制度欲達之
    目的。則抗告人主張上開支出費用於9,829 元範圍內，自屬
    有據，為屬可採，逾此範圍之主張，要屬無據，實不可採。
  4.末查，抗告人現任職於台灣塑膠工業股份有限公司，其於97
    年度每月平均薪資為70,562元之情，有在職證明書、財政部
    台灣省中區國稅局97年度綜合所得稅各類所得資料清單附卷
    可按，扣除上開每月必要支出費用19,658元後，尚餘50,904
    元。綜觀抗告人之財產、收入資料、必要生活支出，抗告人
    應有能力償還債權人台灣土地銀行北港分行所提120 期、利
    率4%、每月26,993元之清償方案，且抗告人於給付該清償方
    案款項後，尚有剩餘款項23,911元，該剩餘款項用以給付本
    院98年5 月26日雲院明98司執子字第10887 號執行命令之強
    制執行金額、上開3 家債權受讓人之債務後仍綽綽有餘，抗
    告人更可於其行有餘力之餘再扶養其父母丙○○、乙○○。
    是抗告人主張其無法負擔債權人台灣土地銀行北港分行所提
    還款方案，致協商不成立等語，自不足採。
四、綜上所述，抗告人既非不能清償債務或有不能清償之虞，其
    更生之聲請即不符消費者債務清理條例第3 條所定要件，且
    上開欠缺又屬無從補正，依上開說明，自應駁回其更生之聲
    請。又本件更生之聲請既予駁回，則抗告人保全處分之聲請
    即失所附麗，自應併予駁回。原審法院以本件抗告人聲請更
    生，未符債清條例第3 、8 條規定，而駁回抗告人更生及保
    全處分之聲請，並無違誤。抗告意旨指摘原裁定不當，求予
    廢棄，並請求裁定准予開始更生，為無理由，應予駁回。
五、據上論結，本件抗告為無理由，依消費者債務清理條例第15
    條，民事訴訟法第495條之1第1項、第449條第1 項、第95條
    、第78條，裁定如主文。
中    華    民    國    99    年    3     月    12    日
                  民事第二庭    審判長法  官  黃一馨
                                      法  官  李秋瑩
                                      法  官  陳秋如
上為正本係照原本作成
本裁定不得再抗告
中    華    民    國    99    年    3     月    12    日
                                書記官  蘇紋泙

司法院資訊處製作；財團法人民間司法改革基金會備份。
